【裁判字號】    88,上,145
【裁判日期】    890201
【裁判案由】    返還林地
【裁判全文】
臺灣高等法院臺中分院民事判決  八十八年度上字第一四五號
      上  訴  人  甲○○
      訴訟代理人  賴利水律師
      被上訴人    行政院農業委員會林務局東勢林區管理處
                              .
      法定代理人  乙○○      .
      訴訟代理人  黃呈利律師  住台中市○區○○路一段一三九之五號
右當事人間請求返還林地等事件，上訴人對於中華民國八十七年十二月十五日臺灣南
投地方法院八十七年度訴字第四九號第一審判決提起上訴，本院判決如左：
      主      文
上訴駁回。
原判決主文第二項更正為被告應給付原告新臺幣貳拾參萬貳仟陸佰貳拾肆元，及自民
國八十七年二月二十二日起至清償日止，按年息百分之五計算之利息。
第二審訴訟費用由上訴人負擔。
      事實及理由
壹、程序方面：
一、本件被上訴人臺灣省政府農林廳林務局東勢林區管理處，自八十八年七月一日起
    已改隸為行政院農業委員會林務局，且該處原處長魏耀聰已調任他職，其就被上
    訴人機關之法定代理權消滅，由乙○○接任該處處長，續為上訴人機關之法定代
    理人，其依法聲明承受訴訟，並提出行政院八十八年六月廿八日台八十八研綜字
    第三一三○號函及臺灣省政府組織調整統計表影本各乙紙在卷可稽（見本院卷第
    七六頁至第七七頁），核無不合，應予准許。
二、查被上訴人原起訴聲明第二項係請求被上訴人給付上訴人二十五萬四千八百元，
    及自八十七年二月二十二日起至清償日止之法定遲延利息，乃因其中二十五萬二
    千五百六十元為系爭林地上遭砍除四百十株蘋果樹，以每株三千零八十元計算之
    賠償金額，另二千二百四十元為上訴人積欠之果實分收代金，原審判命上訴人如
    數給付。被上訴人在本院審理中自承系爭林地上尚留有十年生蘋果樹廿五株及梨
    樹十一株，聲請將原判決所命上訴人應給付之金額，減縮為二十三萬二千六百二
    十四元及自八十七年二月二十二日起至清償日止之法定遲延利息，核未變更訴訟
    標的，僅減縮應受判決事項之聲明，自為民事訴訟法第二百五十六條第二款及第
    四百四十六條第一項但書所許，合先敘明。
貳、實體方面：
一、本件被上訴人起訴主張：上訴人係伊所管理之南投縣仁愛鄉大甲溪事業區第七十
    四林班假地號二○號及假地號六一之一號國有保安林地之承租人，竟違反租賃契
    約之約定，於系爭林地內擅自挖除三百七十四株蘋果樹，伊遂依約終止兩造租賃
    契約，請求上訴人拆除及剷除系爭林地上之地上物及地上作物後，將系爭林地返
    還予伊，並賠償伊因蘋果樹遭砍伐所受之損害及其所積欠之果實分收代金等語。
二、上訴人則以：伊雖不否認其有砍伐蘋果樹之事實，然辯稱：(1)伊於八十四年一月
    十七日及同年三月廿三日始承租系爭林地，並無繳納該林地八十三年果實分收代
    金之義務(2)伊於系爭土地上種植果樹與蔬菜，均屬農事耕作，實已排除國有林地
    出租造林管理辦法不得種植農作物之適用；又伊對遭砍伐之蘋果樹，依約並無保
    管之責，且上揭林地自栽種蘋果樹迄八十三年間，已達二十四年之久，該片蘋果
    樹因蟲害及自然環境、土壤之變化，當有枯死情事，是上揭林地於兩造定約時，
    是否實際存有四一○株之蘋果，應由被上訴人舉證以實其說；況伊於砍伐部分蘋
    果樹後，早已補種林木二九○株，從事造林，被上訴人並未因此而受有損害，難
    謂有何違反兩造租約及民法第四百三十八條之情事，應不構成被上訴人終止系爭
    租約之事由。(3)被上訴人以不相當之標準計算系爭果樹應受賠償之金額，於法不
    合等語，資為置辯。
三、本件被上訴人起訴主張上訴人於右揭期間砍伐系爭林地上三百七十四株十六年生
    蘋果樹，致遭臺灣臺中地方法院刑事庭判處有期徒刑六月確定等情，業據其提出
    出租造林契約書、刑事判決書及森林被害告訴書各乙份為證（參見原審卷第五頁
    至第十八頁）；及上訴人於系爭林地上如原審判決附圖編號５部分所示面積零點
    零零五二公頃、編號６部分所示面積零點零零二四公頃築有水塔，及編號１部分
    所示面積零點二七三三公頃、編號３部分所示面積零點二九五三公頃、編號４部
    分所示面積零點零三六六公頃、編號７部分所示面積零點七二五二公頃之土地土
    上種植水果及蔬菜一事，業經原審法院會同臺灣大學實驗林管理處測量人員現場
    勘驗屬實，製有勘驗筆錄及測量圖各乙份、照片乙組在卷足稽（參見原審卷第五
    四頁至第五六頁、第八九頁至第九二頁及證物袋），復為上訴人所不爭執，自堪
    信為真實。
四、上訴人雖主張：伊於八十四年一月十七日及同年三月廿三日始承租系爭林地，並
    無繳納該林地八十三年果實分收代金之義務。經查：兩造簽訂之二份系爭租約書
    內均明載承租人為甲○○，租賃期間自七十七年十月一日起至八十六年九月三十
    日止，上訴人對該契約之真正復未爭執，足認該契自係真正無疑，縱以該契約附
    有換約紀錄，認上訴人於八十四年一月十七日及同年三月廿三日始承租系爭林地
    ，然詳酌該換約紀錄，兩造之真意，顯係由承租系爭林地之前承租人左秀林及張
    振球，於經被上訴人同意後，將承租權讓與上訴人，是上訴人自應承受上揭前出
    租人左秀林及張振球之地位，即承受渠等就該林地對被上訴人之義務，而負有繳
    納該林地八十三年果實分收代金即相當租金之義務，至於被上訴人得向前承租人
    請求返還其代為繳納之該果實分收代金，係屬另一問題，並非本院所得審酌。從
    而，上訴人請求被上訴人給付八十三年果實分收代金二千二百四十元，即屬有據
    ，應予准許；上訴人辯稱於八十四年間始承租系爭林地，並無繳納該林地八十三
    年果實分收代金之義務云云，即無理由，自不可採。
五、上訴人雖又主張：伊於系爭土地上種植果樹與蔬菜，均屬農事耕作，實已排除國
    有林地出租造林管理辦法不得種植農作物之適用；又伊對遭砍伐之蘋果樹，依約
    並無保管之責，且伊於砍伐部分蘋果樹後，早已補種林木二九○株，從事造林，
    被上訴人未因此而受有損害，難謂有何違反兩造租約及民法第四百三十八條之情
    事，自不構成被上訴人終止系爭租約之事由；況上揭林地自栽種蘋果樹迄八十三
    年間，已達二十四年之久，該片蘋果樹因蟲害及自然環境變化，當有枯死情事，
    是上揭林地於兩造定約時，是否實際存有四一○株之蘋果樹，應由被上訴人舉證
    以實其說云云。惟按承租人應依約定方法，為租賃物之使用、收益，無約定方法
    者，應以依租貨物之性質而定之方法為之。承租人違反前頊之規定為租賃物之使
    用、收益、經出租人阻止而仍繼續為之者，出租人得終止契約，民法第四百三十
    八條定有明文。據系爭二份租約第三項均規定「使用限制：（一）水土保持：乙
    方（即上訴人）依甲方（即被上訴人）或臺灣省政府農林廳水土保持局指定之方
    式及期限內於其承租林地內完成水土保持設施，並於租賃有效期限內隨時維護水
    土保持設施之功能，費用由乙方負擔。（二）造林種樹：承租人（即上訴人）承
    租林地限種春杉、楓香、扁柏、臺灣樺、柳杉、紅檜及赤楊，及現有之蘋果樹二
    百棵（另份契約為二百一十棵），不得增植及補植」。則衡諸該契約內容，上訴
    人承租系爭林地，就系爭林地之使用、收益，應以水土保持及造林為主。另參酌
    「租地造林人有左列各款情事之一者，林務局得終止租約：五、擅自砍伐造林木
    及原有林木，情節重大者。」臺灣省國國有林業區出租造林地管理辦法第三條定
    有明文，而上開辦法為兩造所簽訂之系爭租約第十條所援用。是以上訴人砍伐系
    爭林地原有之三百七十四棵蘋果樹，並將系爭林地開闢後於其上築有水塔及種植
    蔬菜水果，不僅違反系爭租約不得砍伐林木之約定，亦與系爭林地應以水土保持
    及造林為主之使用目的相去甚遠，上訴人自不得遽以種植果樹與蔬菜均屬農事耕
    作引為卸責之藉口。上訴人於原審雖又辯稱該片蘋果樹並非其所栽種，自非其所
    造林木，不負保管義務，故其雖砍伐該三百七十四株蘋果樹，仍與系爭租約第六
    絛第五款規定之要件不符，且系爭租約中既已經將終止租約之事由條列於第六條
    第一款至第十款中，足見被上訴人得終止租約之事由應僅限於該十款事由。系爭
    租約第十條所謂之未約定事項，尚不包括終止租約事由云云，然依據上開說明，
    上訴人逕自系爭砍伐蘋果樹，致遭上訴人發函終止租約（參見原審卷第二十頁）
    並被臺灣臺中地方法院刑事庭判處有期徒刑六月確定等情，足認其違反系爭租約
    之行為事證明確，堪予認定，是其辯稱該蘋果樹因蟲害及自然環境變化，當有枯
    死情事，並已補種林木二九○株從事造林，被上訴人未因此而受有損害等語，難
    謂有理，洵無足採。又上訴人對系爭租約之真正並不爭執，已如前述，則該二份
    租約既分別載有蘋果樹「二百棵」及「二百一十棵」，當可推定系爭林地上原即
    種有如數之蘋果樹；況據證人即被上訴人梨山工作站職員邱銘發到庭證稱：「訂
    約時有去點交，是退休之巡山員林進生及張義男兩人去點交。」（參見本院卷第
    五四頁及其反面），足認該林地上原有果樹四百一十株無疑，矧上訴人未提出任
    何證據確認系爭果樹之數目，空言指摘果樹株數不足，洵無理由，尚難遽予採信
    。
六、上訴人雖又主張被上訴人以該不相當之標準計算系爭遭砍伐果樹之應受賠償之金
    額，於法不合云云。然據南投縣政府八十五年間辦理徵收土地農林作物查估基準
    ，有關十六生之蘋果樹，其補償基準為每株三千五百元，有南投縣政府函附原審
    卷足憑（參見原審卷第八八頁），且上訴人為計算每株遭砍伐蘋果樹應受之賠償
    基準，業據提出臺灣省交通處梨山風景特定區管理所公告一紙為證（參見原審卷
    第二四頁），主張以每棵三千零八十元為計算基準，並未逾越上開南投縣政府之
    補償基準；況上揭補償公告日期為七十二年間，至今已達近十五年之久，均未隨
    年次更迭及物價變動而調整，是本院審酌以較低額之基準，計算系爭果樹應受賠
    償之金額，難謂對上訴人有何不利之處，堪認上訴人所提上揭計算每株遭砍伐蘋
    果樹應受之賠償基準，應可採信；依該租約第四條第四款之規定，上訴人就蘋果
    樹之收益可分得百分之二十，總計所受損害為二十三萬零三百八十四元（374 ×
    3080×20﹪=230384），是上訴人請求被上訴人如數給付，洵屬有據，自應准許
    。從而，上訴人空言指摘被上訴人以該不相當之基準計算系爭果樹賠償額，復未
    提出何項客觀基準，以供本院計算系爭果樹應受賠償之金額，其所辯即無可信，
    洵不足採。
七、本件事證業臻明確，兩造其餘攻擊防禦方法暨所舉證，經審酌後均與判決結果不
    生影響，爰不一一申論，併此敘明。
八、綜上所述，上訴人前開所辯，核無理由，均不足採。從而，被上訴人於終止兩造
    租約後，本於所有人之地位，請求上訴人應將坐落於南投縣仁愛鄉大甲溪事業區
    第七十四林班假地號二○號面積○．六四一五公頃及假地號六一之一號面積○．
    七三○一公頃之國有保安林地、如原審附圖編號５部分所示面積○．○○五二公
    頃、編號６部分所示面積○．○○二四公頃之地上物拆除，及編號１部分所示面
    積○．二七三三公頃、編號３部分所示面積○．二九五三公頃、編號４部分所示
    面積○．○三六六公頃、編號７部分所示面積○．七二五二公頃之地上作物剷除
    ，連同編號２部分所示面積○．零○三六三公頃之林地全部返還予被上訴人，並
    給付二十三萬二千六百二十四元，及自八十七年二月二十二日起至清償日止之法
    定遲延利息，為屬有據，應予准許。原審判決駁回上訴人之訴，並無違誤，上訴
    意旨指摘原判決不當，求予廢棄改判，核無理由，應予駁回。
據上論結：本件上訴為無理由，依民事訴訟法第四百四十九條第一項、第七十八條、
第八十五條第二項、第四百六十三條、第三百八十五條第一項前段、第三百九十二條
判決如主文。
中      華      民      國    八十九    年      二      月      一      日
                              民事第三庭審判長法  官
                                              法  官
                                              法  官
得上訴。
右為正本係照原本作成。
如對本判決上訴，須於判決送達後二十日內向本院提出上訴狀，其未表明上訴理由者
，應於上訴後二十日內向本院提出上訴理由書。
                                              書記官
中      華      民      國    八十九    年      二      月              日


司法院資訊處製作；財團法人民間司法改革基金會備份。
